臺灣臺北地方法院民事判決　　　　　　　95年度簡上字第59號
上　訴　人　波若國際有限公司
法定代理人　乙　○
訴訟代理人　鄭丹逢律師
被　上訴人　佳飴餐飲有限公司
法定代理人　甲○○
訴訟代理人　官朝永律師
上列當事人間確認支票債權不存在等事件，上訴人對於中華民國
九十四年十一月二十二日本院臺北簡易庭九十四年度北簡字第三
二九五四號第一審判決提起上訴，本院於九十六年三月十九日言
詞辯論終結，判決如下：
    主  文
上訴駁回。
第二審訴訟費用由上訴人負擔。
    事實及理由
壹、程序方面：按訴訟全部或一部之裁判，以他訴訟之法律關係
    是否成立為據者，法院得在他訴訟終結前以裁定停止訴訟程
    序，民事訴訟法第182條第1項固定有明文。然該條項係指他
    訴訟之法律關係是否成立，為本件訴訟先決問題者而言，若
    他訴訟是否成立之法律關係，並非本件訴訟之先決問題，則
    其訴訟程序即無庸中止，最高法院18年抗字第56號判例意旨
    參照。查上訴人雖與國立台灣大學（下簡稱台大）間另有給
    付租金事件涉訟中（即本院94年度重訴字第1023號給付租金
    事件），但該事件是台大以上訴人積欠其終止租約前之租金
    尚未給付為由，向本院提起該訴訟，業據本院依職權調取本
    院94年度重訴字第1023號卷宗核閱屬實，而本件主要爭點乃
    台大與上訴人間之契約是否終止，可知前開訴訟所涉之法律
    關係（即給付終止契約前之租金）是否成立，顯非本件訴訟
    之前提要件甚明。故上訴人以前開給付租金事件為本訴訟之
    前提要件為由，聲請本院裁定停止本件訴訟程序云云，核與
    民事訴訟法第182條第1項規定不符，是本件訴訟程序自無停
    止訴訟之必要，合先敘明。
貳、被上訴人主張：伊與上訴人簽訂「技術合作經營契約書」（
    下簡稱系爭經營契約），有契約關係存在，被上訴人依約簽
    發如附表所示之5紙支票（下簡稱系爭5紙支票）交予上訴人
    ，作為支付民國94年8月份、9月份、10月份、11月份及12
    月份之租金，但因上訴人與訴外人台大間之「國立台灣大學
    第二學生活動中心地下會議中心及一、二樓空間設施委託營
    運合約」（以下簡稱系爭營運合約）業經台大終止在案，從
    而依據兩造間之所簽訂上開契約書第2條第4款之規定，兩造
    間之系爭經營契約亦應自動終止，被上訴人遂要求上訴人返
    還尚未兌現之系爭5紙支票與押租金，但上訴人迄今並未返
    還，為此被上訴人爰本於不當得利之法律關係，求為命上訴
    人返還系爭5紙支票，並確認上訴人就系爭5紙支票之票據債
    權不存在之判決。原審為被上訴人勝訴判決，並依職權宣告
    假執行，上訴人於本院為駁回上訴之聲明。
參、上訴人則以下列辯詞置辯：
一、按上訴人於92年4月15日與台大間有系爭營運合約存在，依
    約上訴人負責招商經營第二學生活動中心。詎料自92年年底
    起，台大即陸續以次承包商未提供校方要求之餐飲折扣優惠
    、次承包商私設廣告招牌、私設銀行提款機、次承包商接受
    衛生局檢查但拒絕接受校方檢查為由，對上訴人主張違約罰
    款逾新台幣（下同）60,000,000元，目前仍以每月3,300,00
    0元累計罰款中。然第二活動中心商場之10家次承包商經營
    成果均十分良好，從無任何危安事件發生，上訴人就台大所
    主張之前揭違約事由提出說明，但台大均不予理會，上訴人
    因台大片面主張之巨額違約罰款，造成經營上之重大困難，
    上訴人依約應繳付之經營權利金，已發函同意台大由履約保
    證金中予以扣除，是上訴人本無所謂逾期未繳納權利金之情
    事，台大無權終止雙方之系爭營運合約。然台大仍於94年7
    月4日以校總字第0940019207號函片面主張終止契約，上訴
    人亦已委由律師發函覆知台大無權終止，並請台大依據契約
    書第16.2條規定，就雙方爭議事由成立協調委員會處理，是
    上訴人與台大間之系爭營運合約關係，仍繼續有效存在，因
    此，上訴人與被上訴人兩造間之系爭經營契約關係，亦無自
    動終止之事由。況被上訴人既然主張系爭經營契約關係已經
    終止，請求返還租金支票及確認票據權利關係不存在，但並
    未將經營場地返還上訴人，反而繼續利用商場謀利，實屬自
    相矛盾。
二、觀諸最高法院69年台上字第3754號判決、82年台上字第629
    號判決之見解，票據債務人（即被上訴人）欲主張自己與執
    票人間所存抗辯事由（即係爭經營契約已自動失效），應由
    票據債務人就此抗辯事由負舉證責任。又欲判斷上訴人與被
    上訴人間系爭經營契約是否已自動失效，乃繫於一先決問題
    ：「上訴人與台大間之系爭營運合約是否已確定終止」？依
    上所述，此先決問題亦應由被上訴人負舉證之責。然被上訴
    人僅提出台大之片面終止合約函文為證，惟此終止合約函文
    是否立基於合法「法定或意定終止權」之地位，並無法僅依
    函文本身做出判斷，而須參酌上訴人與台大間之契約爭議資
    料、仲裁判斷書或確定判決等文件，始能判斷之，是被上訴
    人實未盡其舉證責任。縱認被上訴人所提出台大之片面終止
　　合約函文可認其已盡舉證責任，然上訴人曾委託律師發函否
  　認台大之終止契約意思表示，足認雙方就契約是否終止仍有
    爭議；而台大既已自履約保證金中扣繳租金，是上訴人並無
    拒繳租金情事，台大自無單方終止合約之權利，基此，台大
　　之終止函是否發生終止之效力，被上訴人仍應就舉證證明之
  　。
三、被上訴人另以台大網站資料作為台大對上訴人違約金債權存
    在之依據，並稱台大業已以履約保證金扣抵違約金債權而不
    存在，惟網站資料係台大片面整理製作之文字，本身並不具
    有證明力；再就台大覆鈞院之函文觀之，台大僅提出行使質
    權提領保證金之程序文件，並未同時提出其主張違約金債權
    之「具體證據」，無從判斷台大是否確實具有違約金債權，
    是被上訴人之主張顯屬無據。
四、聲明：廢棄原審判決，駁回被上訴人於第一審之訴。
肆、兩造不爭執之事項：
一、兩造簽訂「技術合作經營契約書」，被上訴人依約簽發如附
    表所示之5紙支票交予上訴人，作為支付94年8月份、9月份
    、10月份、11月份及12月份之租金。
二、上訴人與訴外人台大間簽訂「國立台灣大學第二學生活動中
    心地下會議中心及一、二樓空間設施委託營運合約」。
伍、得心證之理由：
一、被上訴人主張上訴人與訴外人台大間之系爭營運合約業經台
    大終止在案，從而依據兩造間之所簽訂上開契約書第2條第4
    款之規定，兩造間之系爭經營契約亦應自動終止，上訴人應
    返還尚未兌現之系爭5紙支票等情，上訴人則以上開辯詞資
    為抗辯。故本件爭執點在於訴外人台大與上訴人間之系爭營
    運合約是否業經訴外人台大合法終止？茲判斷如下：
（一）查被上訴人主張上訴人自93年9月份起即未繳納定額權利
      金、94年1月31日未繳交九十三年度之經營權利金予台大
      等情，為上訴人所不爭執，惟辯稱已以履約保證金扣抵，
      未遲延給付權利金云云。經查，依系爭營運合約8.5約定
      ：「乙方（按：指上訴人）違反本合約規定，或因可歸責
      於乙方之事由，造成甲方（按：指台大）之損害，或發生
      乙方應依本合約給付甲方懲罰性違約金、損害賠償或其他
      費用等情形時，甲方有權自乙方繳交之履約保證金中扣抵
      ；扣抵後，乙方應立即補足該履約保證金。」（見原審第
      48 頁反面），可知只有在上訴人因違約所產生之損害賠
      償、違約金等相關費用時，始得由訴外人台大主張與履約
      保證金扣抵，換言之，得抵扣之項目限於損害賠償、違約
      金等相關費用，不包括權利金，且行使扣抵權利在於訴外
      人台大，是以上訴人以自行向台大表示以履約保證金抵扣
      其積欠之經營權利金，已不合上開約定，況訴外人台大亦
      表示不同意上訴人此抵扣之主張，有本院依職權調取本院
      94年度重訴字第1023號卷宗內所附之台大書狀可稽（見本
      院卷109頁），故上訴人此抵扣應不發生權利金債務清償
      之效力，上訴人仍有逾期未繳納權利金予訴外人台大之事
      實。
（二）又查系爭營運合約7.3第二項約定，倘上訴人逾期二個月
      仍未給付權利金，訴外人台大得不經催告，終止合約（見
      原審卷第47頁反面）。是上訴人未繳納之權利金，既無法
      以履約保證金抵扣，則仍應視為逾期未給付，依系爭營運
　　　合約7.3第二項約定，訴外人台大自得終止與上訴人間之
  　　系爭營運合約，從而訴外人台大於94年7月4日向上訴人函
    　示終止系爭營運合約（有台大94年7月4日校維字第094001
      9207號函影本附卷可憑 (見原審卷第59頁)），應屬合法
      。
二、再查依兩造簽訂之系爭經營契約第二條第四項約定：「合約
    有效期間內，若甲方（按：指上訴人）與國立台灣大學終止
    學生活動中心之合約，則本合約自動終止」（見原審卷第5
    頁），從而上訴人與訴外人台大間系爭營運合約既合法終止
    ，已如前述，依上開約定，兩造之系爭經營契約亦隨之終止
    。
三、綜上所述，兩造間因終止系爭經營契約而無法律關係，被上
    訴人依不當得利之法律關係，請求確認終止契約後始到期之
    如附表所示票據，上訴人對於被上訴人票據債權不存在，並
    將上開支票返還被上訴人，為有理由，應予准許。又就民事
    訴訟法第427條訴訟適用簡易程序所為被告敗訴之判決，應
    依職權宣告假執行，民事訴訟法第389條第1項第3款定有明
    文。是則原審判決確認上訴人對於被上訴人如附表所示之票
    據債權不存存及命上訴人返還上開支票，並依職權宣告假執
    行，於法並無不合。上訴意旨指摘原判決不當，求予廢棄改
    判，為無理由，應予駁回其上訴。
四、因本案事證已臻明確，兩造其餘主張陳述及所提之證據，經
    審酌後，認與判決結果無影響，爰不一一論駁，附此敘明。
陸、據上論結，本件上訴為無理由，依民事訴訟法第436條之1第
    3項、第449條第1項、第78條，判決如主文。
中　　華　　民　　國　　96　　年　　3 　　月　　30　　日
                 民事第二庭    審判長法　官　 鄭純惠
                  　　　　　　　　　 法　官　 吳淑惠
                  　　　　　　　　　 法　官　 黃雯惠
以上正本係照原本作成。
不得上訴。
中　　華　　民　　國　　96　　年　　3 　　月　　30　　日
                      　             書記官　林玗倩
